最  高  行  政  法  院  裁  定
110年度抗字第299號
抗  告  人  周燕                                       
訴訟代理人  王聰明  律師
上列抗告人因與相對人內政部間聲請假處分事件，對於中華民國
110年9月22日臺北高等行政法院110年度全更一字第1號裁定，提
起抗告，本院裁定如下︰
　　主  文
抗告駁回。
抗告訴訟費用由抗告人負擔。
　　理  由
一、按抗告法院認抗告為不合法或無理由者，應為駁回抗告之裁
    定。
二、事實概要：
　㈠抗告人原申請經相對人於民國109年12月22日核給在臺團聚停
    留許可（下稱系爭團聚許可），並據以於110年1月28日入境
    後（因當日通過面談，停留效期由110年6月22日延長至110
    年7月28日止），隨即於110年3月4日向相對人申請依親居留
    （案號000000000000，下稱系爭居留申請），經相對人所屬
    移民署北區事務大隊新北市專勤隊（下稱新北市專勤隊）於
    110年3月9日實地查察、抗告人及其（國人）配偶黃志員於1
    10年4月13日及110年5月3日接受面（訪）談後，因認有關婚
    姻真實性之說詞、證據不符而未通過面談，相對人以系爭團
    聚許可有大陸地區人民進入臺灣地區許可辦法（下稱進入許
    可辦法）第12條第1項第12款規定之廢止事由（即未通過面
    談），系爭居留申請則有大陸地區人民在臺灣地區依親居留
    長期居留或定居許可辦法（下稱居留定居許可辦法）第15條
    第1項第3款規定之不予許可事由（即有事實足認有關婚姻真
    實性之說詞、證據不符），以110年5月20日內授移北新服字
    第1100911318號處分書（下稱原處分）「廢止」抗告人系爭
    團聚許可，同時註銷第109330514550號團聚出入境許可證（
    下稱系爭許可證），及否准抗告人之系爭居留申請，並定自
    不予許可依親居留之翌日起算1年，不許可再申請依親居留
    。
　㈡抗告人不服，就原處分否准系爭居留申請部分（下稱原處分
    關於否准居留部分）為本件假處分之聲請（請求在行政爭訟
    確定前，得暫時居留），經臺北高等行政法院（下稱原審法
    院）110年6月30日110年度全字第20號裁定駁回聲請，抗告
    人仍不服，提起抗告，經本院110年7月29日110年度抗字第2
    12號裁定（下稱本院發回裁定）廢棄發回原審法院更為審理
    。經原審以110年度全更一字第1號裁定（下稱原裁定）駁回
    聲請，抗告人仍不服，遂提起本件抗告。
三、本件原裁定以：
　㈠本件抗告人主張因原處分關於否准居留部分，其人身自由、
    遷徙自由將受害且有急迫性，並面臨染疫風險之生命權、健
    康權危害，且後續難以到庭，亦對其訴訟權將造成難以回復
    之損害等情為據。但查：
　　⒈按臺灣地區與大陸地區人民關係條例（下稱兩岸條例）第1
      0條第1項、第17條第1項及進入許可辦法第25條第1項規定
      ，可知大陸地區人民為與臺灣地區人民配偶團聚而申請入
      臺許可，原則上僅核給短期停留期間之許可，若為後續來
      臺申請依親居留許可，本須待入臺後申辦依親居留許可結
      果，方能確知較長之在臺居留期間若干，立法者就此設有
      高度管制規定。準此，原處分關於否准居留部分，固然造
      成抗告人已無許可據以續留境內，惟依前述規定內容，抗
      告人入臺時即已知除系爭團聚許可效期所定時間內，後續
      是否仍有較長時間在臺停留，實屬未定，自難認其因此受
      有何急迫性之危險；且抗告人所主張單純時間上之急迫性
      ，並不意味著可資構成急迫性之「危險」，由相對人復陳
      明抗告人迄今仍未出境，實際且尚待相對人另移由內政部
      移民署依兩岸條例第18條規定辦理強制出境與否，亦可見
      被迫出境之危險主要來自內政部移民署是否另為處分，究
      非原處分關於否准居留部分得直接造成者。
　　⒉其次如前述，大陸地區人民在未經許可前，原則上並無從
      主張有「任意入臺」之遷徙自由或人身自由，以相對人前
      經核給之系爭團聚許可而言，無論由停留效期僅7月餘或
      由進入許可辦法第25條第1項規定之暫時性停留許可性質
      ，亦均無從支持抗告人已有合理期待可在臺長期停留之自
      由；至於疫情期間出境可能造成其生命或健康之風險，則
      係疫情之故，亦非原處分關於否准居留部分所直接造成之
      損害或危險，此要屬抗告人後續出境如何妥適執行之問題
      ，尚難執此為其聲請符合定暫時狀態假處分法定要件之有
      利認定。
　　⒊此外，由抗告人提出105年12月24日至110年1月28日多次入
      出境之入出國日期證明書影本1份為憑，亦可見原處分關
      於否准居留部分，僅涉及抗告人是否可憑依親事由在臺居
      留，抗告人未必全然無從執其他事由入境以行使訴訟權，
      跨境縱然有所不便，尚難認足以構成重大之損害；況無論
      抗告人是否在臺，亦均無礙於其尚得委任訴訟代理人行使
      救濟之權利。是抗告人主張若未獲准暫時居留，其針對本
      案之行政救濟權利將受有「重大」之損害，仍非有據。
　㈡依目前事證，亦難認本件有定暫時狀態假處分之必要：
　　⒈按兩岸條例第17條第9項及依此授權規定所訂定之居留定居
      許可辦法第15條第1項第3款；另依兩岸條例第10條第3項
      規定所授權訂定之進入許可辦法第12條第1項第12款規定
      可知，大陸地區人民為臺灣地區人民配偶，依法令申請經
      團聚許可進入臺灣地區後，得申請在臺灣地區依親居留，
      申請經團聚許可並有實際團聚之事實，則為依親居留申請
      （如本件之系爭居留申請）之前置要件，且雖然居留定居
      許可辦法第15條第1項第3款規定之不予許可事由（按指「
      有事實足認有關婚姻真實性之說詞、證據不符」），與進
      入許可辦法第12條第1項第12款規定之廢止團聚許可事由
      （指「未通過面談」），構成要件之抽象文字有異，但在
      個案事實同樣均針對大陸地區人民與臺灣地區配偶間婚姻
      關係之真實性為判定時，各該構成要件所涵攝之個案事實
      內容實為同一，此時關於依親居留申請准否之法律涵攝判
      斷，原則上即無從與廢止團聚許可之判斷相反，二者乃「
      相牽連」之規制決定，此且經本院發回裁定意旨明確闡釋
      此法律意見在案。
　　⒉是以，本件抗告人針對原處分關於否准居留部分，作為前
      置要件之原處分關於廢止系爭團聚許可部分，既據抗告人
      陳明已提起訴願救濟中，可知抗告人在本案訴訟之主要爭
      點即為抗告人與臺灣地區配偶間婚姻關係真實性之相關證
      據調查；而依目前事證，兩造主張及抗辯各有所據，此節
      須待兩造於本案訴訟攻防並為證據調查後，方能判斷，抗
      告人之系爭居留申請依法是否應予准許，並未達顯然程度
      。
　　⒊又抗告人在本件聲請所提出其配偶父親、住居處管理員之
      聲請書或診所收據等資料，亦多屬片面資訊，尚無法認定
      抗告人本案勝訴之蓋然性較高；則因相對人否准系爭居留
      申請之結果，已難認有如抗告人主張受有急迫性危險或重
      大損害等情，業如前述，若准依所請定暫時狀態假處分，
      恐不在對抗告人有何損害之防免，而主要為其個人暫時續
      留之利益，相較於原處分關於否准居留部分對抗告人施加
      之限制，則有出於兩岸條例第10條第1項立法理由所揭示
      ：為顧及臺灣地區之人口壓力，並為維護國家安全及社會
      安定之公益性考量，抗告人雖一時未能如預期與臺灣地區
      配偶在臺共同生活，惟一旦本案訴訟經法院認定抗告人系
      爭居留申請依法應予許可，抗告人仍可據以入境居留。
　　⒋經綜合上開因素判斷結果，抗告人因定暫時狀態處分所獲
      得之利益或防免之損害，較諸對公共利益可能發生之危害
      或損害，實難認前者較高，基於利益衡量原則，亦堪認本
      件尚無依抗告人聲請而定暫時狀態處分之必要。
四、抗告意旨略謂：
　㈠依行政訴訟法第298條第2項規定，法院判斷「有無必要聲請
    定暫時狀態之處分」時，仍應限縮於法條所定要件，即「防
    止發生重大之損害」、「避免急迫之危險」之範圍內。原審
    採信相對人提出之本院110年度抗字第149號裁定意旨，認所
    謂「必要性」係審查本案權利存在之蓋然性較高，此無異添
    加行政訴訟法第298條第2項所定要件以外之條件，而逸出立
    法之原意，其法律見解似非妥適。
　㈡原處分否准抗告人之居留聲請，同時註銷抗告人之團聚許可
    ，使抗告人與訴外人黃志員陷於無法團聚，婚姻有因此產生
    裂痕之可能性極高，屬不可回復之重大損害，客觀上已符合
    行政訴訟法第298條第2項所定「防止發生重大之損害」之要
    件，且有急迫之危險。至相對人雖稱是否強制出境然待審查
    決定，惟其亦不否認抗告人現處於隨時可被「強制出境」之
    處境，此即聲請定暫時狀態之處分之必要性所在，豈可反過
    來解釋為抗告人現無被「強制出境之急迫性」？
　㈢原審將本案爭點之判斷，排除在聲請定暫時狀態處分之審查
    外之觀點雖值贊同，但復又就本案訴訟勝訴之蓋然性加以審
    酌，不僅互相矛盾，且有逸出聲請定暫時狀態處分之立法意
    旨之嫌。
　㈣原審未就本案訴訟勝訴之蓋然性實質審查，或舉出相對人所
    提抗告人與配偶黃志員於110年4月13日、同年5月3日2次至
    新北市專勤隊接受面談之筆錄，有何可資判斷婚姻不真實之
    證據。原處分認事用法尚非妥適，請廢棄原裁定。
五、本院按：
　㈠行政訴訟法第298條第2項規定：「於爭執之公法上法律關係
    ，為防止發生重大之損害或避免急迫之危險而有必要時，得
    聲請為定暫時狀態之處分。」準此規定，定暫時狀態之處分
    ，須聲請人與相對人間因公法上法律關係發生爭執，為防止
    發生重大之損害或避免急迫之危險，且有必要，始得為之。
    且依行政訴訟法第302條準用同法第297條關於準用民事訴訟
    法第526條第1項之規定，假處分請求及原因，應釋明之。因
    而依行政訴訟法第298條第2項規定聲請作成定暫時狀態之處
    分，聲請人對爭執之公法上法律關係及定暫時狀態之必要，
    應為釋明，否則其聲請即難以准許。前者之釋明，乃使法院
    對聲請事件的事實為概括審查，並自事實及法律觀點判斷，
    形成本案訴訟勝訴可能性較高之心證。後者之釋明，在使法
    院形成如不准許聲請人之聲請，有對聲請人發生重大損害或
    急迫危險之相當可能性之心證，而認有必要加以防止。倘本
    案訴訟勝訴可能性較高，且有假處分之原因時，應准假處分
    之聲請。然聲請人在本案訴訟中不可能勝訴，或勝訴機會渺
    茫，即應駁回假處分之聲請。又如果個案中，因特別原因，
    譬如必須經過繁瑣的證據調查程序，始得認定與聲請事件相
    關之本案訴訟勝訴的可能性時，則准許或不准許定暫時狀態
    之處分，所可能發生的後果之間的利益衡量，便成為重要的
    考量因素，而依利益衡量原則，判斷有無定暫時狀態處分之
    必要，應就聲請人因定暫時狀態處分所獲得之利益或防免之
    損害、相對人因該暫時狀態處分所受之不利益或損害，以及
    該暫時狀態處分對公共利益可能發生之危害或損害程度等因
    素綜合認定之。
　㈡經查原裁定已敘明抗告人聲請定暫時狀態處分，並不符合有
    防止發生重大之損害或避免急迫之危險而有必要之要件，而
    駁回其聲請，經核並無不合。抗告意旨以下列理由，指摘原
    裁定違法，為無理由。
　　⒈抗告意旨主張原裁定係採信本院110年抗字第149號裁定之 
      意旨，認所謂「必要性」係審查本案權利存在之蓋然性，
      顯添加行政訴訟法第298條第2項所定要件以外之條件云云
      ，惟查原裁定駁回抗告人之聲請，係以抗告人聲請不符定
      暫時狀態處分要件為由，並附論難認抗告人依其於本件
　　　聲請所提出其配偶父親、住居處管理員之聲請書或診所收
      據等資料，亦多屬片面資訊，尚無法認定抗告人本案勝訴
      之蓋然性較高，但駁回其聲請則並非以抗告人本案勝訴之
      蓋然性非高為主要理由，抗告意旨顯有誤會。
　　⒉抗告人主張原處分否准抗告人之居留聲請，同時註銷抗告
      人之團聚許可，使抗告人與訴外人黃志員陷於無法團聚，
      婚姻有因此產生裂痕之可能性極高，屬不可回復之重大損
      害，客觀上已符合行政訴訟法第298條第2項所定「防止發
      生重大之損害」之要件，且有急迫之危險。惟查原處分固
      否准抗告人之居留聲請，同時註銷抗告人之團聚許可，然
      此僅限抗告人無法在臺與其配偶黃志員團聚，並未限制抗
      告人不得在他地與其配偶團聚，自無造成其婚姻產生裂痕
      之可言。且其本案倘為勝訴，抗告人亦可在臺與其配偶團
      聚，亦無發生重大損害難以回復之情形。另原裁定復論明
      抗告人迄今仍未出境，實際且尚待相對人另移由內政部移
      民署依兩岸條例第18條規定辦理強制出境與否，亦可見被
      迫出境之危險主要來自內政部移民署是否另為處分，究非
      原處分關於否准部分得直接造成者等情甚詳，自亦難謂本
      件聲請符合急迫之危險。
　　⒊原裁定業己敘明本件抗告人針對原處分關於否准居留部分
      ，作為前置要件之原處分關於廢止系爭團聚許可部分，既
      據抗告人陳明已提起訴願救濟中，可知抗告人在本案訴訟
      之主要爭點即為抗告人與臺灣地區配偶間婚姻關係真實性
      之相關證據調查；而依目前事證，兩造主張及抗辯各有所
      據，此節須待兩造於本案訴訟攻防並為證據調查後，方能
      判斷，抗告人之系爭居留申請依法是否應予准許，並未達
      顯然程度，從而乃認若准依所請定暫時狀態假處分，恐不
      在對抗告人有何損害之防免，而主要為其個人暫時續留之
      利益，相較於原處分關於否准居留部分對抗告人施加之限
      制，則有出於兩岸條例第10條第1項立法理由所揭示：為
      顧及臺灣地區之人口壓力，並為維護國家安全及社會安定
      之公益性考量，抗告人因定暫時狀態處分所獲得之利益或
      防免之損害，較諸對公共利益可能發生之危害或損害，實
      難認前者較高，基於利益衡量原則，亦堪認本件尚無依抗
      告人聲請而定暫時狀態處分之必要等情甚明，並未就抗告
      人本案勝訴蓋然性予以審查，抗告人質疑原裁定對本案勝
      訴蓋然性予以審查，顯有誤解。至抗告人主張其配偶接受
      面談筆錄，並無可資作為判斷婚姻不真實之證據，則事屬
      本案應予審酌之事項，自非本件聲請定暫時狀態處分所應
      考量之因素。
　　㈢綜上所述，原裁定以本件難認抗告人現狀受有何重大之損
      害或存在急迫之危險，復難認本件已有依抗告人之聲請定
      暫時狀態處分，而給與「暫時」權利保護之必要，因駁回
      本件聲請，自無不合，抗告意旨指摘原裁定認事用法有所
      違誤，為無理由，應予駁回。　　　
六、據上論結，本件抗告為無理由。依行政訴訟法第104條、民
    事訴訟法第95條、第78條，裁定如主文。
中　　華　　民　　國　　110　 年　  11　  月　  25    日
                    最高行政法院第三庭
                        審判長法官　帥  嘉  寶
                              法官　林  玫  君 
                              法官　李  玉  卿
　　　　　　　　　　　　　　　法官  洪  慕  芳
                              法官　鄭  小  康
　
以  上  正  本  證  明  與  原  本  無  異
中　　華　　民　　國　　110　 年　  11　  月　  25    日
                              書記官　徐  子  嵐